【裁判字號】    98,上易,180
【裁判日期】    980714
【裁判案由】    詐欺
【裁判全文】
臺灣高等法院刑事判決                 98年度上易字第180號
上  訴  人
即自訴  人  竑大企業有限公司
代  表  人  丙○○
自訴代理人  丁榮聰律師
            王惠光律師
被      告  乙○○
            甲○○
                      樓
            丁○○
共      同
選任辯護人  鐘耀盛律師
上列上訴人即自訴人因被告詐欺案件，不服臺灣板橋地方法院96
年度自字第30號，中華民國97年9月26日第一審判決，提起上訴
，本院判決如下：
    主  文
原判決關於乙○○部分撤銷。
乙○○自訴不受理。
其他上訴駁回。
    理  由
一、自訴意旨略以：被告乙○○（已於民國98年4月14日死亡）
    為德峰營造股份有限公司（以下稱德峰公司）之名義負責人
    ，被告甲○○為實際負責人、丁○○為德峰公司之業務員，
    被告甲○○、丁○○為實際與自訴人竑大企業有限公司（以
    下稱竑大公司）接觸、簽約之人。自訴人於民國94年間購入
    台北縣樹林市○○段488、489號土地，準備興建廠房，德峰
    公司人員知悉後即主動前來要求承攬房屋興建工程，因自訴
    人公司尚未申請建照而未果。自95年11月間起，被告丁○○
    復積極前來自訴人公司招攬營建工廠的工程，然因建築執照
    尚未核發，自訴人並未應允。迄96年4月間，被告甲○○與
    丁○○或因公司需款孔急，更萌生詐欺之意，多次到台北縣
    樹林市○○街114巷11號自訴人公司，與自訴人公司負責人
    丙○○、李明夫婦商談訂約事宜，並一再催促自訴人簽訂合
    約，並向自訴人宣稱建築執照尚未核准亦可先行動工，待正
    式建照核准，再向工務局報開工即可，自訴人負責人夫婦不
    諳工程實務，且無自行興建廠房經驗，因而遭被告甲○○、
    丁○○欺矇，乃於96年5月17日與被告等人所屬的德峰公司
    簽立工程合約書，並經法院公證。德峰公司與自訴人簽約當
    時，財務狀況業已陷入窘境，已無履約能力，然被告仍與自
    訴人虛意簽署合約書。雙方簽約時，自訴人原開立發票日為
    96年5月25日，面額新台幣（以下同）720萬3000元之支票作
    為訂金，經被告要求，自訴人乃改開立發票日為96年5月22
    日的支票，取消禁止背書轉讓，並於96年5月17日合約公證
    當日交付。被告為防止上開支票跳票，於簽約後之96年5 月
    19日曾至工地做簡單的開工祭拜儀式，並於96年5月21日帶
    人至現場假裝測量，待上開支票兌現後，即未再到工地。自
    訴人察覺有異後，多次打電話聯絡被告甲○○、丁○○等人
    ，被告竟稱需等建照核發後才能開工，嗣自訴人代理人於96
    年6月中旬至德峰營造公司察看，發現該公司之債權人群聚
    ，至此始知德峰公司早在與自訴人簽訂工程合約之前，即已
    財務周轉不靈，無法履行工程合約，被告與自訴人簽約並收
    取訂金係詐騙自訴人的錢拿去周轉，給付其他積欠之款項而
    已，根本沒有履約的意思，也沒有履約的能力，自訴人至此
    才知受騙。因認被告共同涉犯刑法第339條第1項詐欺取財罪
    嫌。
二、按被告死亡者，應諭知不受理之判決，並得不經言詞辯論為
    之，刑事訴訟法第303條第5款、第307條定有明文。查被告
    乙○○已於98年4月14日死亡，有馬偕紀念醫院死亡證明書1
    份可稽（見本院卷第78頁），依法自應就被告乙○○部分諭
    知不受理之判決。原判決未及審酌，為被告乙○○無罪之判
    決，尚有未洽，自應由本院將此部分撤銷改判，諭知被告乙○○不受理之判決。
三、按犯罪事實應依證據認定之，無證據不得認定犯罪事實，刑
    事訴訟法第一百五十四條第二項定有明文；次按認定犯罪事
    實，須依證據，而所謂證據，係指合法之積極證據就犯罪事
    實能為具體之證明者而言；又認定不利於被告之事實，須依
    積極證據，苟積極證據不足為不利於被告事實之認定時，即
    應為有利於被告之認定，更不必有何有利之證據；末按告訴
    人之告訴，本以使被告受刑事追訴為目的，故其陳述是否與
    事實相符，自應調查其他證據，以資審認，苟其所為攻擊之
    詞，尚有瑕疵，則在此瑕疵未予究明以前，即不能遽採為斷
    罪之基礎（最高法院三十年上字第八一六號、六十九年度台
    上字第一五三一號判例參照）。
四、訊據被告甲○○、丁○○堅決否認有何詐欺犯行，被告甲○○辯稱：伊負責德峰公司之工務，德峰公司在96年4月間財
    務狀況、支票兌現都很正常，到了96年5月20日，有一個工
    程被假扣押，伊等措手不及，造成財務上的連鎖反應。要求
    自訴人更改票載發票日，是因週轉率的問題，當然越快兌現
    越好。德峰公司固然有財務問題，但仍有履約能力。德峰公
    司雖未再接新案，但舊案都有陸續完工。伊與自訴人公司實
    際負責人李明談施工的內容，但李明不願再談，若自訴人不
    願履行合約，應發文解約，但自訴人並未發文與德峰公司解
    約等語。被告丁○○辯稱：伊為德峰公司之業務員，原本是
    其他業務員與自訴人接洽，96年3、4月間，伊接手辦理與自
    訴人洽談廠房興建工程，依照慣例，建照未核發前，可做一
    些前置作業，伊並未詐騙自訴人等語。經查：
  (一)證人即自訴人公司之實際負責人李明於原審證稱：95年伊想
    要蓋廠房，提出申請時，經由仲介介紹認識德峰公司人員，
    當初與伊接洽者並非被告等人，是德峰公司的另一名業務員
    ，後來該業務員離職，且因建照尚未核發，故未積極聯絡。
    95年11月間，被告丁○○打電話與伊聯繫，詢問建照是否核
    發，及是否要蓋廠房事宜，因建照尚未核發，伊尚未打算興
    建廠房而未果。到了96年4月間，丁○○親自到伊公司，伊
    對丁○○說建照尚未核發，不能蓋，他說沒有關係，建照已
    經申請到一個流程了，可以先蓋，就要求與伊簽約。自議價
    至簽約僅約一星期。剛開始是丁○○與伊商談，到了談價款
    時，甲○○就接著來與伊商談，到法院公證時，丁○○和甲○○均到場等語（見原審卷第189至194頁）。依證人李明所
    述，被告丁○○並非在德峰公司財務吃緊之際與自訴人接觸
    ，而是自95年間即斷斷續續與自訴人洽談，當時德峰公司財
    務狀況尚屬健全，且丁○○僅係德峰公司業務員，與自訴人
    洽談時對於德峰公司之財務狀況是否全盤了解、是否明知德
    峰公司已無履約能力，均未由自訴人舉證證明，故實難認定
    丁○○與自訴人接觸、洽談並簽約，即認其主觀上有不法所
    有意圖。
  (二)證人即自訴人興建廠房規劃設計之建築師戊○○於原審證稱
    ：伊是經由德峰公司介紹，負責規劃設計自訴人廠房之興建
    ，一開始是由德峰公司和自訴人接觸的，後來自訴人發現德
    峰公司跳票，才又改由別家興建。這個案件是在95年4、5月
    掛號申請的，後來自訴人有不同的需求，變更原來的設計，
    就先把案子撤回，再重新掛號申請，正式核准是在96年10月
    ，在97年過完農曆年後，開始動工，目前還沒有蓋完。正常
    狀況，一個建案一定要建照執照下來，才可以開工，但是實
    務上有很多人，先動工，事後再補照，台北縣有一個補辦建
    築執照的辦法，這是根據「臺北縣建築物補辦申請建築執照
    作業要點」。在96年5月被告甲○○和自訴人簽約後，有不
    定期與伊聯繫建照的訊息，德峰公司有做土方高程的測量，
    因為工務局要求伊提供這個資料等語（見原審卷第206至211
    頁），並有臺北縣建築物補辦申請建築執照作業要點可憑（
    見原審卷第228頁）。依戊○○所證及上揭補辦申請建築執
    照作業要點所示，在建築實務上，確有許多工程先動工，事
    後再補辦建築執照之情形，故尚無法僅因被告甲○○、丁○○2人向自訴人稱，在取得建築執照之前，可先做部分前置
    作業或先行動工乙節，即認被告甲○○或丁○○有詐騙之情
    事。更且，自訴人在申請建築執照後，曾變更原來的設計，
    並再重新申請，於96年10月間核准，亦有臺北縣政府96年10
    月5日北府工建字第960459361號函可稽（見原審卷第241頁
    ），且為證人李明所是承（見原審卷第189至194頁）。故德
    峰公司雖僅做動工拜拜、測量等些許前置作業，然自訴人在
    申請建築執照後變更原來的設計，顯然亦無法貿然施工。故
    施工遲延之因素，尚難完全歸責於德峰公司。
  (三)末查，德峰公司自95年間起即多次遭不同之債權人聲請假扣
    押，於96年1月2日即有退票紀錄，並於96年6月8日經通報為
    拒絕往來戶，退票金額合計2億9280萬1357元，有臺灣桃園
    地方法院民事執行處96年11月29日桃院木執科字第96003484
    6號函及所附清單、原審法院民事執行處案件查詢單、臺灣
    票據交換所96年11月16日臺票總字第960008619號函及所附
    存款不足退票明細表可參，自訴人指訴被告甲○○所經營之
    德峰公司在96年5月間財務狀況不佳，固非子虛。然被告甲○○辯稱德峰公司於支票拒往後，乃有履約能力，並提出桃
    園縣政府工務局中使字第00414號使用執照及附表（起造人
    ：三和開發股份有限公司，營造廠：德峰公司）、台北市政
    府都市發展局96建字第0447號建造執照（起造人：中國時報
    文化事業股份有限公司，承造廠商：德峰公司）、臺北縣政
    府95中建字第506號建造執照（起造人：許清彰，承造廠商
    ：德峰公司）及勘驗記錄表為證（見本院卷第54至55、84至
    94 頁），依上揭桃園縣政府工務局中使字第00414號使用執
    照及附表所示，該工程於95年8月3日核發建造執照，於97年
    6 月25日核發使用執照，取得使用執照日期距德峰公司退票
    拒往日已1年；另依上揭台北市政府都市發展局96建字第
    0447 號建造執照所示，該建照核發日期為96年8月31日，已
    在德峰公司96年6月8日退票拒往之後，且自96年12月24日、
    97年4月14日、7月21日、8月14日、15日、9月19日均有放樣
    、基礎、1樓、回填、2樓、屋頂板等施工紀錄；再依上揭臺
    北縣政府95中建字第506號建造執照及勘驗記錄表所示，該
    工程自96年7月3日之後，亦有興建2樓板至9樓板、屋頂板之
    紀錄，在在足證德峰公司於96年6月8日退票拒往後，仍有興
    建建築之履約能力無訛，自訴人指稱德峰公司於退票拒往後
    ，已無履約能力，自無足取。
  (四)自訴人雖聲請訊問證人即建築師吳成榮、呂大吉、石鵬鴻，
    以證明德峰公司自96年6月後在所承攬工程擔任之角色云云
    ，然德峰公司為營造廠，會將各項細部工程發包給小包承作
    等情，已據被告甲○○陳述甚詳（見本院卷第140頁），且
    上揭工程之承造廠商係德峰公司，並無中途更換情事，自訴
    人聲請訊問證人吳成榮3人，核無必要。自訴人另聲請命被
    告提出上開工程付款明細及時間、向台灣中小企業銀行五股
    分行查詢自訴人開之之上開定金支票兌現後流向、調查德峰
    公司96年及97年度之報稅資料及薪資扣繳憑單云云，然德峰
    公司於96年6月8日之後仍有履約能力，業如上述，至其承攬
    之工程何時付款，與本案並無關聯；另被告甲○○、丁○○
    2人與自訴人公司簽約時主觀上既無不法所有意圖，且未施
    用詐術，則自訴人開立給德峰公司之定金支票如何使用，亦
    與被告2人是否成立犯罪無涉；再德峰公司96年及97年度之
    報稅資料及薪資扣繳憑單亦與被告是否成立犯罪無關，均無
    調查之必要，附此敘明。
五、綜上所述，本件查無積極證據，足認被告甲○○、丁○○2
    人有何自訴人所指詐欺之犯行，既不能證明被告犯罪，自應
    為無罪之諭知。
六、原審以不能證明被告甲○○、丁○○2人犯罪，而為無罪判
    決之諭知，尚無不合，自訴人就此部分仍執陳詞提起上訴，
    核無理由，應予駁回。
據上論斷，應依刑事訴訟法第368條、第369條第1項前段、第364
條、第343條、第303條第5款、第307條，判決如主文。
中    華    民    國    98    年    7    月    14     日
                  刑事第二十一庭審判長法  官  蘇隆惠
                                      法  官  楊力進
                                      法  官  許永煌
以上正本證明與原本無異。
不得上訴。
                                      書記官  江采廷
中    華    民    國    98    年    7     月    15    日


司法院資訊處製作；財團法人民間司法改革基金會備份。
